【裁判字號】    88,訴,657
【裁判日期】    890324
【裁判案由】    遷讓房屋等
【裁判全文】
臺灣雲林地方法院民事判決  八十八年度訴字第六五七號
    原      告  乙○○
    訴訟代理人  黃俊仁律師
    被      告  甲○○      住.
右當事人間請求遷讓房屋等事件，本院判決如左：
    主      文
被告應將坐落雲林縣口湖鄉○○段第六九三地號內建號第四六號、面積三二五．四一
平方公尺，門牌號碼為雲林縣口湖鄉○○路三四之三０號之加強磚造一層樓房之農舍
，遷讓交還原告。
原告其餘之訴駁回。
第一項遷讓房屋之履行期間為貳個月。
訴訟費用由被告負擔十分之七，餘由原告負擔。
本判決第一項於原告以新臺幣貳拾捌萬元為被告供擔保後，得假執行。
原告其餘假執行之聲請駁回。
    事      實
甲、原告方面：
一、聲明：
（一）、被告應將坐落雲林縣口湖鄉○○段第六九三地號（以下簡稱系爭土地）內建
        號第四六號、面積三二五．四一平方公尺，門牌號碼為雲林縣口湖鄉○○路
        三四之三０號之加強磚造一層樓房之農舍（以下簡稱系爭四六號房屋），遷
        讓交還原告。
（二）、被告應將坐落雲林縣口湖鄉○○段第六九三地號內建號第五八號、面積二三
        一．三七平方公尺，門牌號碼為雲林縣口湖鄉○○路三四之三一號之加強磚
        造二層樓房之農舍（以下簡稱系爭五八號房屋），予以拆除，並將土地返還
        原告及其他共有人。
（三）、原告願供擔保，請准宣告假執行。
二、陳述：
（一）、兩造本為夫妻，嗣經鈞院八十七年度婚字第一一七號、台灣高等法院台南分
        院八十七年度家上字第九一號判決離婚確定在案；而兩造離婚前，原告在所
        有系爭土地上建有四六號房屋，本供兩造共同經營烏魚子加工廠使用；嗣雙
        方感情破裂後，被告乃將原告所有上揭系爭四六號房屋霸佔，不讓原告在該
        自己所有之家工廠內工作謀生，甚至伊須在外另租場所加工烏魚子糊口謀生
        ，故伊迫於無奈，乃寄存證信函通知被告終止雙方間之使用借貸關係，並聲
        請調解，但被告均置之不理，而被告對系爭四六號房屋，係無合法權源之無
        權占有行為，伊自得分別本於民法第四百七十條、第七百六十七條之規定，
        請求被告遷讓該系爭四六號房屋。
（二）、另系爭土地上五八號房屋乃兩造在婚姻關係存續中為求共同生活之目的，由
        原告無償將所有土地貸與被告興建，供作雙方一起共同生活居住之場所。詎
        兩造離婚之後，被告即禁止伊再踏入該建物，故已失當時借貸土地建屋共同
        生活之目的，事實上，兩造婚姻破裂之後，亦不可能再共同生活，因此當時
        借貸之使用目的已不復存在，伊自得依民法第四百七十條之規定，請求被告
        返還借用物即系爭土地。又伊以存證信函通知被告，俾以終止雙方間之使用
        借貸關係，又曾請求調解，被告亦置之不理，是被告所有系爭五八號房屋，
        已無占有系爭土地之合法權源，伊自得本於民法第七百六十七條規定，請求
        被告拆除建號第五八號之農舍並返還無權占用之系爭土地。
三、證據：提出地價證明書、房屋稅籍證明書、土地登記簿謄本、確定證明書、存證
    信函、調解不成立書各一份及建築改良物登記簿謄本、民事判決、建物測量成果
    圖各二件為證。
乙、被告方面：
一、聲明：駁回原告之訴。
二、陳述：
（一）、兩造結婚後，伊於八十一年間出資購買系爭第六九三地號土地，該土地買賣
        之接洽及價款之給付均由伊所為，且伊獨資經營烏魚子加工業，一切收入開
        支均與原告無關，系爭土地係信託登記予原告，原告請求返還並無理由。
（二）、另系爭土地上建號五八號房屋係由原告出具同意書取得使用執照而建蓋，且
        房屋性質上不能與土地使用權分離而存在，亦即應推斷土地所有權人默許房
        屋所有權人繼續使用該土地。再者，系爭土地乃兩造於婚姻關係存續中所購
        買，原告出借系爭土地予伊蓋建房屋，目的係提供兩造所生子女一良好之居
        住環境，非僅為兩造之共同居住處所，且系爭土地借貸關係未定有期限，借
        貸之目的亦尚未達成，應俟建物毀損至不堪使用為止，況系爭五八號房屋花
        費鉅資興建、且剛建造完成，是原告不得請求伊拆屋還地，始始符合民法第
        四百七十條之立法意旨及社會經濟效益。末伊曾與被告於開庭前協議兩造財
        產分配之事宜，對於遷讓系爭四六號房屋事宜，並無意見。
三、證據：提出照片三紙、協議書一紙，並聲請訊問證人陳仁義。
丙、本院依職權訊問證人李鳳琴、並向雲林縣稅捐稽徵處北港分處函查系爭四六號房
    屋八十八年度房屋現值，及調閱本院八十七年婚字第一一七號民事卷宗。
    理    由
一、原告起訴主張：兩造前經台灣高等法院台南分院判決離婚確定在案，伊於婚姻關
    係存續中，在所有系爭土地上建有四六號房屋，本供兩造共同經營烏魚子加工廠
    使用，嗣被告霸佔系爭四六號房屋，致伊須在外另租場所加工烏魚子糊口謀生，
    ，另伊因兩造婚姻共同生活之目的，無償貸與系爭土地供被告興建五八號房屋，
    詎兩造離婚之後，被告即禁止伊再踏入該建物，顯已失當時借貸土地建屋共同生
    活之目的，借貸之使用目的已不復存在，故寄發存證信函分別通知被告終止雙方
    間就系爭土地及四六房屋使用借貸關係，並聲請調解，但被告均置之不理，而被
    告就系爭土地及四六房屋已無占有使用之合法權源，伊自得依法請求被告自四六
    房屋遷出及拆除建號第五八號之農舍並返還系爭土地等情；被告則以：系爭土地
    係信託登記予原告，原告請求返還並無理由，建號五八號房屋係由原告出具同意
    書取得使用執照而建蓋，應推斷原告已默許伊繼續使用系爭土地，原告出借系爭
    土地予伊蓋建五八號房屋，目的係提供兩造所生子女一良好之居住環境，非僅為
    兩造之共同居住處所，且系爭土地借貸關係未定有期限，借貸之目的亦尚未達成
    ，應俟建物毀損至不堪使用為止，原告不得請求伊拆屋還地，始始符合民法第四
    百七十條之立法意旨及社會經濟效益等情資為抗辯。
二、原告主張被告遷讓系爭四六房屋之事實，業據其提出確定證明書一份及建築改良
    物登記簿謄本、民事判決各二件為證，並經本院依職權調閱本院八十七年度婚字
    第一一七號民事卷宗無訛，並為被告所不爭執，自堪信為真實。而按未定期限者
    ，應於依借貸之目的使用完畢時返還之。所有人對於無權占有或侵奪其所有物者
    ，得請求返還之。民法第四百七十條第一項後段、民法第七百六十七條分別定有
    明文。本件兩造係以維持婚姻生活、共同經營烏魚子加工事業為目的，使用系爭
    四六號房屋，而成立不定期限之使用借貸關係，今兩造婚姻關係業經判決離婚確
    定在案，應認為系爭四六號房屋使用借貸之目的業已完成，依民法第四百七十條
    第一項規定，被告應返還借用物，被告拒絕返還，即為無權占有，是原告本於借
    用物返還請求權及所有權之作用，請求被告遷讓系爭四六號房屋，為有理由，應
    予准許。但因遷讓房屋，非立時可就，本院斟酌兩造實際相鄰居住之情況，定履
    行期間二個月，以資兼顧。
三、次原告主張被告拆除系爭五八號房屋、返還系爭土地予伊之事實，固據其提出土
    地登記簿謄本一份、民事判決二件為證，並經本院依職權調閱本院八十七年度婚
    字第一一七號民事卷宗無訛，惟為被告以前揭情詞置辯。經查：
（一）、被告並未舉證證明系爭土地乃伊信託登記予原告，依土地登記制度之公示效
        力，系爭土地之所有權人仍為原告，是被告抗辯其將系爭土地信託登記予原
        告，並非有據。
（二）、原告同意被告在其所有系爭土地上建造系爭五八號房屋，性質上應係成立不
        定期限之使用借貸關係，並非原告默示同意被告使用系爭土地，是被告抗辯
        應推斷原告默示承認被告就系爭土地之使用權等詞，並非可採。而兩造婚姻
        關係業經判決離婚確定在案，所生子女亦分別由兩造監護，應認為使用借貸
        系爭五八號房屋之謀夫妻共同婚姻生活、建築房屋供全家居住等目的均已不
        存在，被告並無占有系爭土地之正當權源，是被告抗辯系爭五八號房屋係提
        供兩造所生子女一良好之居住環境，非僅為兩造共同居住處所，借貸之目的
        尚未達成等詞，亦非可採。
（三）、按所有人對於無權占有或侵奪其所有物者，得請求返還之，民法第七百六十
        七條前段固定有明文。惟權利之行使，不得違反公共利益，或以損害他人為
        主要目的，民法第一百四十八條第一項定有明文。又權利之行使，是否以損
        害他人為主要目的，應就權利人因權利行使所能取得之利益，與他人及國家
        社會因其權利行使所受之損失，比較衡量以定之。倘其權利之行使，自己所
        得利益極少而他人及國家社會所受之損失甚大者，非不得視為以損害他人為
        主要目的，此乃權利社會化之基本內涵所必然之解釋，最高法院七十一年台
        上字第七三七號判例足資參照。經查，系爭五八號房屋為八十五年間建造完
        成之全新二層樓透天住宅，此有原告提出建築改良物登記簿謄本一件及被告
        提出照片三張附卷可稽，且本院依職權向雲林縣稅捐稽徵處北港分處函查系
        爭五八號建物八十八年度房屋現值計為八十五萬七千八百元，八十九年度之
        課稅現值為八十四萬六千九百元，亦有原告提出房屋稅籍證明書一份可稽，
        另衡諸兩造本來為夫妻，系爭五八號房屋曾供全家居住使用，現兩造雖已離
        婚，但該屋現仍供被告及子女居住，此為兩造所不爭執，並經證人即兩造之
        長女李凰琴證述屬實，且被告雖無權占用系爭土地，但其為系爭五八號房屋
        之所有權人，仍得使用系爭五八號房屋，原告須拆除系爭五八號房屋始得以
        使用該屋所占用之土地，顯見原告利用該部分系爭土地之利益，小於被告、
        兩造所生子女使用系爭五八號房屋之利益及拆除系爭五八號全新二層樓透天
        住宅所喪失之經濟成本、利益，況兩造亦不爭執系爭房屋建造之初係經原告
        同意而興建，足見被告並非故意侵害原告就系爭土地之所有權，故本院審酌
        上情，依前揭說明，認原告請求被告拆屋還地，難認非以損害他人為目的，
        是被告抗辯系爭五八號房屋應使用至不堪使用為止，始始符合社會經濟效益
        等情，尚為可採。故原告本於借用物返還請求權及所有權之作用，請求被告
        拆除系爭五八號房屋，並將系爭土地返還予伊及其他共有人，為無理由，應
        予駁回。
四、從而，原告本於借用物返還請求權及物上請求權之法律關係，請求被告應將系爭
    第四六號房屋遷讓交還原告，為有理由，應予准許；逾此部分之請求，為無理由
    ，應予駁回。
五、原告陳明願供擔保，聲請宣告假執行，經核其勝訴部份，合於法律規定，爰酌定
    相當之擔保金額宣告之；其餘假執行之聲請，因該部份訴之駁回而失所依據，應
    予駁回。
六、末原告主張兩造曾就婚姻關係存續中所取得之財產成立協議，並提出協議書一份
    在卷可稽，惟查該件協議書上未有原告之簽名蓋章，且原告亦陳稱因未能同意協
    議內容、故未簽名蓋章之情，足見上揭協議契約並未成立生效，原告聲請訊問協
    議當時之見證人陳仁義，核無必要，附此敘明。
據上論結，本件原告之訴為有一部有理由、一部無理由，依民事訴訟法第七十九條但
書、第三百九十條第二項，判決如主文。
中      華      民      國    八十九    年      三      月    二十四    日
                                  臺灣雲林地方法院民事庭
~B法  官  楊曉惠
右正本證明與原本無異。
如對本判決上訴，須於判決送達後二十日內向本院提出上訴狀。
中      華      民      國    八十九    年      三      月    二十四     日
~B書記官  謝俊森


司法院資訊處製作；財團法人民間司法改革基金會備份。
